【裁判字號】    97,重上,152
【裁判日期】    980929
【裁判案由】    返還房地等
【裁判全文】
臺灣高等法院民事判決                 97年度重上字第152號
上  訴  人  丙○○
            丁○○
共      同
訴訟代理人  莊秀銘律師
            徐紹鐘律師
被 上訴 人  國防部軍備局
法定代理人  甲○○
訴訟代理人  李志澄律師
複 代理 人  林國明律師
上列當事人間返還房地等事件，上訴人對於中華民國96年8月14
日臺灣臺北地方法院95年度重訴字第938號第一審判決提起上訴
，本院於98年9月15日言詞辯論終結，判決如下：
    主  文
上訴駁回。
第二審訴訟費用由上訴人負擔。
    事實及理由
一、本件上訴人之法定代理人原為吳偉榮，於本院訴訟程序中變
    更為甲○○，有國防部令影本附卷可查 (見本院卷第57頁)
    ，其聲明承受訴訟（見本院卷第56頁），應予准許，合先敘
    明。
二、被上訴人主張：臺北市○○區○○段3小段第867地號土地（
    下稱系爭土地）及坐落其上門牌台北市大安區○○○路○段
    297號房屋 (下稱系爭房屋）為中華民國所有，被上訴人為
    管理機關，上訴人與原審共同被告蘇再華、蘇煜倫、蘇煜哲
    、蘇瑞瑜、蘇瑞屏、蘇瑞雯 (下稱蘇再華等6人）無權占有
    被上訴人管理之如原審判決附圖所示Ａ＋Ｂ、Ｂ、Ｃ、Ｄ、
    Ｄ＋Ｎ、Ｅ、Ｆ、Ｇ、Ｈ、Ｉ、Ｊ、Ｋ、Ｌ國有系爭房屋及
    其坐落土地，且占有使用如原審判決附圖所示Ｏ部分圍牆內
    之土地，上訴人丁○○並建造如原審判決附圖所示Ｍ部分之
    圓型水塔以供使用。上訴人及蘇再華等6人無權占用上開房
    屋及土地，占用土地面積為1,967.49平方公尺，受有相當於
    租金之利益，依土地法第97條規定，茲以土地申報價額年息
    5%計算，被上訴人得請求起訴前5年之不當得利數額為5,076
    萬357元（90年7月21日至93年7月20日共3年，102,581×1,9
    67.49×5%×3＝30,274,064；93年7月21日起至95年7月20日
    止共2年，104,124×1,967.49×5%×2＝20,486,293，合計5
    0,760,357）；另自95年7月21日以後，被上訴人每月得請求
    不當得利數額為85萬3,596元（104,124×1,967.49×5%÷12
    ＝853,596）。爰依民法第767條物上請求權及不當得利之法
    律關係提起本訴，聲明：(一)上訴人及及蘇再華等6人應自系
    爭土地上之系爭房屋如原審判決附圖所示Ａ＋Ｂ、Ｂ、Ｃ、
    Ｄ、Ｄ＋Ｎ、Ｅ、Ｆ、Ｇ、Ｈ、Ｉ、Ｊ、Ｋ、Ｌ部分之建物
    遷出，並將上開建物暨坐落之土地面積753.72平方公尺，連
    同原審判決附圖所示Ｏ部分面積1,212平方公尺之空地交還
    被上訴人；(二)上訴人及蘇再華等6人應將系爭土地上如原審
    判決附圖所示Ｍ部分面積1.77平方公尺之圓型水塔拆除，將
    該部分之土地交還被上訴人；(三)上訴人及蘇再華等6人應連
    帶給付被上訴人5,076萬357元，及自起訴狀繕本送達翌日即
    95年9月14日起至清償日止按週年利率5%計算之利息，暨自9
    5年7月21日起至遷讓返還前二項土地及建物之日止，按月連
    帶給付被上訴人85萬3,596元；(四)願供擔保請准宣告假執行
    等語。原審判決：(一)上訴人應自系爭土地土地上之系爭房屋
    如原審判決附圖所示Ａ＋Ｂ、Ｂ、Ｃ、Ｄ、Ｄ＋Ｎ、Ｅ、Ｆ
    、Ｇ、Ｈ、Ｉ、Ｊ、Ｋ、Ｌ部分之建物遷出，並將上開建物
    暨坐落之土地面積753點72平方公尺，連同原審判決附圖所
    示Ｏ部分面積1,212平方公尺之空地交還被上訴人。(二)上訴
    人丁○○應將系爭土地上如原審判決附圖所示Ｍ部分面積1.
    77平方公尺之圓型水塔拆除，將該部分之土地交還被上訴人
    。(三)上訴人應給付被上訴人5,076萬357元，及自95年7月21
    日起至遷讓交還前二項土地及建物之日止，按月給付被上訴
    人85萬3,596元。而駁回被上訴人其餘之訴。上訴人聲明不
    服，提起上訴，被上訴人答辯聲明：上訴駁回。(被上訴人
    就其敗訴部分，未聲明不服，已告確定）。
三、上訴人則以：上訴人丙○○於88年9月13日與乙○○簽訂土
    地地上權及建物買賣契約書，買受當時登記乙○○名義之系
    爭房屋及該房屋對系爭土地可因時效取得之地上權，上訴人
    丙○○已支付第1期款6,000萬元與乙○○，嗣於89年底、90
    年初將系爭房屋囑託友人即上訴人丁○○代為管理使用迄今
    ，上訴人丁○○僅為上訴人丙○○之占有輔助人。而乙○○
    自幼居住於系爭房屋，其父黃杰告知系爭房屋係由其出資興
    建，且黃杰除於77年5月30日行文國防部，告知將系爭房屋
    過戶在乙○○名下外，另於78年9月29日至原審法院辦理公
    證，將系爭房屋所有權贈與乙○○，乙○○更於80年12月間
    完成系爭房屋之保存登記，可知黃杰、乙○○於占用系爭房
    屋所坐落之系爭土地之始，主觀上係明知為他人之土地，而
    以行使地上權之意思而為占有，依民法第772條準用第769條
    之規定，及最高法院60年台上字第4195號判例之意旨，自得
    因時效完成而請求登記為地上權人，是上訴人繼受前手之權
    利而占用系爭土地，非無權占有。雖該保存登記嗣經法院判
    決塗銷確定在案，然上訴人丙○○與乙○○就系爭房屋簽訂
    買賣契約書時，系爭房屋係登記於乙○○名下，則上訴人既
    係基於信賴地政機關之登記而買受系爭房屋，此一善意受讓
    自應受到保護，故尚難以乙○○之所有權登記於事後遭塗銷
    而遽指上訴人為無權占有。縱乙○○無從依時效規定取得系
    爭房屋之所有權，但被上訴人自77年5月30日起即得請求乙
    ○○返還系爭房屋，竟遲至95年7月20日方提起本訴，對系
    爭房屋之所有物返還請求權已罹於時效，上訴人亦得拒絕返
    還。又被上訴人係於95年6月1日方發函予乙○○表示撤銷眷
    舍居住權，則乙○○與上訴人於95年6月1日前，非無法律上
    之原因占有系爭房地，縱上訴人應返還相當於租金之不當得
    利予被上訴人，亦應自95年6月1日後起算。另上訴人丙○○
    向乙○○買受系爭房屋時，乙○○係該屋之登記所有權人，
    則上訴人丙○○基於信賴地政機關之登記，而買受系爭房屋
    進而因此占用其所坐落之土地，屬善意而受有利益之人，自
    應僅在受益之限度內還盡該利益，而不能因此更受損害，且
    上訴人丙○○業已給付6,000萬元予乙○○做為對價，其受
    有給付6,000萬元之損失與占有系爭房屋所坐落土地之利益
    間，具有因果關係，此一損失應從不當得利之數額中扣除等
    語，資為抗辯。原審為其不利之判決，上訴人僅就原審判命
    遷出、返還系爭房屋及該房屋占用土地之不當得利部分聲明
    不服而提出上訴，惟系爭房屋所坐落之系爭土地，已於97年
    1月25日分割增加同小段867-1地號、867-2地號、867-3地號
    等土地，是上訴聲明：(一)原判決第一項關於命上訴人遷出系
    爭土地上之系爭房屋如原審判決附圖所示A十B、D、G、I、J
    、K等部分（即本件判決附圖所示A、A'、B、D、D'、G+N、G
    '+N '、I、I'、J、K等部分），並將該建物返還予被上訴人
    之部分廢棄。(二)原判決第三項前段命上訴人給付超過3,677
    萬7,260元部分廢棄。(三)上開廢棄部分，被上訴人在第一審
    之訴駁回。(四)如受不利判決，上訴人願供擔保，請准宣告免
    為假執行。被上訴人雖主張上訴人之上訴不合法且無受權利
    保護必要云云，惟按房屋與其所坐落之基地，屬各自獨立之
    不動產，各得為獨立所有權之客體，且現行民事訴訟法第二
    審程序並無禁止上訴人擴張上訴聲明之規定，當事人對於第
    一審法院為其敗訴判決之一部提起上訴，尚得對已逾上訴期
    間之其他部分，擴張上訴之聲明，是上訴人就原審為其敗訴
    判決之一部提起上訴，核無不合，且非無權利保護必要，被
    上訴人之主張，要難採取。
四、查系爭土地於97年1月25日逕為分割台北巿大安區○○段○○
    段867、867-1、867-2、867-3地號等4筆土地係中華民國所
    有，管理者為被上訴人。而原審判決附圖所示A+B、B、C、D
    、D+N、E、F、G、H、I、J、K、L部分為系爭房屋坐落系爭
    土地之位置，其面積為753.72平方公尺，連同原審判決附圖
    所示Ｏ部分（面積1,212平方公尺）、Ｍ部分（面積1.77平
    方公尺）之系爭土地（合計面積1967.49平方公尺），均為
    上訴人占用使用之範圍等情，業經原審及本院履勘現場屬實
    ，有土地登記謄本、勘驗筆錄在卷可憑（見原審卷第9、140
    、141頁；本院卷第153至156、203頁），且據臺北巿大安地
    政事務所繪製複丈成果圖（即原審判決附圖、本件判決附圖
    ）在卷可稽（見原審卷第147、148頁；本院卷第205頁）。
    另上訴人丙○○係於88年9月13日向乙○○買受當時登記於
    乙○○名下之系爭房屋及對系爭土地可因時效取得之地上權
    。嗣被上訴人訴請乙○○塗銷系爭房屋之所有權登記，經本
    院判決被上訴人勝訴，並於91年7月30日確定在案。乙○○
    於簽訂前開契約後即將系爭房屋交付上訴人丙○○使用，上
    訴人丙○○再於89年底、90年初將系爭房屋交由上訴人丁○
    ○管理使用等情，為兩造所不爭，並有土地地上權及建物買
    賣契約書、本院89年度上易字第600號民事判決、民事裁定
    、確定證明書等件附卷可稽（見原審卷第10至32、64、77至
    86頁；本院卷第160頁），堪以認定。
五、被上訴人主張系爭土地為中華民國所有，而系爭房屋為陸軍
    總司令部於45年間以公費所興建，所有權亦屬中華民國，伊
    則為管理人，但遭上訴人無權占用系爭房屋、系爭土地等語
    ，惟為上訴人所否認，並以前開情詞置辯。經查：
  (一)系爭房屋為陸軍總司令部於45年間以公費所興建，71、74年
    間經國防部總務局出資增建、改建完成，所有權屬中華民國
    ，原係配與乙○○之父黃杰之官舍等事實，有國防部總務局
    軍眷業務管理組製作之眷舍移交清冊、房屋詳細資料、房屋
    中文清冊、國防部總務局列管高級長官官舍基本資料等影本
    附卷可稽（見本院卷第138至151頁）。是本院89年度上易字
    第600號（下稱前案）民事判決（見原審卷第11至30頁）認
    定系爭房屋為陸軍總司令部所興建，71年、74年間並經國防
    部總務局出資增建、改建完成，所有權當屬中華民國，乃判
    決乙○○應將其就系爭房屋所為台北巿大安區○○段○○段
    4047 建號之所有權登記塗銷確定。上訴人丙○○嗣以系爭
    房屋原登記為乙○○所有，伊與之簽訂買賣契約，屬有法律
    上利害關係之第三人，惟前案未通知伊參加訴訟，致不能提
    出足以影響判決結果之攻擊或防禦方法為由，依民事訴訟法
    第507 條之1規定，提起第三人撤銷之訴，經本院92年度撤
    字第1號判決駁回上訴人丙○○之請求，嗣經最高法院95年
    度台上字第60號民事裁定駁回其上訴確定等情，業經本院調
    取前案卷宗核閱無誤。準此，被上訴人主張系爭房屋屬中華
    民國所有，現由伊管理之事實，堪信為真實。是證人乙○○
    於本院證稱系爭房屋為其父黃杰於45年間出資興建云云（見
    本院卷第161頁背面），應無可取。
  (二)按因任職關係獲准配住宿舍，其性質為使用借貸，目的在使
    任職者安心盡其職責，是倘借用人喪失其與所屬機關之任職
    關係，當然應認依借貸之目的，已使用完畢，配住機關自得
    請求返還。故公務員因任職關係配住宿舍，於任職中死亡時
    ，既喪失其與所屬機關之任職關係，依借貸目的應認已使用
    完畢，使用借貸契約因而消滅，此與一般使用借貸契約，借
    用人死亡時，貸與人僅得終止契約之情形尚有不同，最高法
    院91年台上字第1926號判例著有明文。查黃杰於任職中之84
    年1月14日死亡，為兩造所不爭，依上開判例意旨，黃杰與
    被上訴人就系爭房屋之使用借貸目的應認已使用完畢，使用
    借貸契約因而消滅。
  (三)上訴人雖辯稱上訴人丙○○係基於信賴地政機關之登記，乃
    於88年9月13日與乙○○簽訂地上權及建物買賣契約書，買
    受系爭房屋及對於系爭土地之地上權，此一善意受讓自應受
    到保護，上訴人之占有使用系爭房屋係有權占有等語，惟按
    不動產物權，依法律行為而取得、設定、喪失及變更者，非
    經登記，不生效力。民法第758條第1項定有明文。而土地法
    第43條所謂依本法所為之登記，有絕對效力之規定，其旨在
    於保護善意第三人，因信賴登記機關之登記，而為交易之交
    易安全 (司法院院字第1919解釋參照)。故私人基於私法關
    係對原所有權人取得不動產之移轉登記請求權，在私人依法
    完成所有權登記前，第三人因信賴登記，而自無權處分之人
    取得所有權，真正權利人仍無排除第三人之所有權，主張其
    始為真正所有權人之餘地。系爭房屋於80年12月2日由乙○
    ○辦理第一次保存登記為其所有，上訴人丙○○於88年9 月
    13日與乙○○簽訂土地地上權及建物買賣契約書，買受系爭
    房屋及對於系爭土地之地上權時，上開系爭房屋之保存登記
    並未塗銷，固有土地地上權及物買賣契約書影本、前案判決
    影本各1件附卷可稽（見原審卷第11至32、68至72頁），惟
    上訴人丙○○並未辦理系爭房屋之所有權移轉登記，自未繼
    受取得系爭房屋之所有權，自無主張善意受讓之餘地，上訴
    人據以抗辯其有權占有系爭房屋云云，殊難採取。
  (四)按稱地上權者，謂以在他人土地上有建築物，或其他工作物
    ，或竹木為目的而使用其土地之權，民法第832條定有明文
    。又地上權為一種物權，主張取得時效之第一要件須為以行
    使地上權之意思而占有，若依其所由發生之事實之性質，無
    行使地上權之意思者，非有變為以行使地上權之意思而占有
    之情事，其取得時效，不能開始進行，最高法院64年台上字
    第2552號判例可資參照。又主張因時效取得地上權者，須以
    行使地上權之意思而占有他人之土地，經過一定之期間，始
    得請求登記為地上權人。而占有人在他人土地上有建築物或
    其他工作物或竹木之原因，或係本於所有權之意思或係基於
    無權占有之意思，或基於越界建築使用，或界址不明致誤認
    他人土地為自己所有，或因不知為他人土地而誤為占有使用
    ，或基於借用之意思，不一而足，非必皆以行使地上權之意
    思而占有，尚不能僅以占有人在他人土地上有建築物或其他
    工作物或竹木之客觀事實，即認占有人主觀上係基於行使地
    上權之意思而占有。上訴人雖辯稱乙○○對於系爭房屋坐落
    之系爭土地已有地上權，是上訴人占有使用系爭土地係有合
    法權源云云，惟系爭房屋為官舍，所有權屬中華民國所有，
    因配由黃杰居住使用，其法律關係為使用借貸契約，在使用
    借貸契約消滅前，黃杰是基於使用人之身分而占有使用，乙
    ○○係隨同其父而居住之眷屬，乙○○尚非以行使地上權之
    意思而占有，自無因時效取得地上權。上訴人上開所辯，殊
    難採取。
  (五)按以所有之意思，二十年間和平繼續占有他人未登記之不動
    產者，得請求登記為所有人。以所有之意思，十年間和平繼
    續占有他人未登記之不動產，而其占有之始為善意並無過失
    者，得請求登記為所有人，98年1月23日修正公布，同年7月
    23日施行前民法民法第769條、第770條定有明文。上訴人辯
    稱：黃杰曾於77年間申請登記系爭房屋之稅籍，復於77年5
    月30日以手函載明請求將系爭房屋過戶於乙○○名下，且於
    78年9月29日將系爭房屋贈與乙○○，並辦理公證在案，雖
    提出手函及公證書為證（見原審第87至91頁），惟被上訴人
    已否認其曾收受上開手函，上訴人復未舉證以實其實其說，
    故難推認被上訴人至遲於77年5月30日即應知悉上情。再者
    ，上開手函載述：「敬啟者杰現住之台北巿復興南路一段二
    九七號宿舍因敝眷侯夢遼已於前年病逝而杰臥病三總亦已逾
    四年請將杰現住之宿合過戶在小女乙○○名下…」，黃杰既
    於主觀上知系爭房屋為宿舍，且未稱該宿舍為其所有，自難
    證明黃杰有易持有為所有之意思。系爭房屋乃配由黃杰居住
    使用之官舍，其法律關係為使用借貸契約，在使用借貸契約
    消滅前，黃杰是基於使用人之身分而占有使用，乙○○係隨
    同其父而居住之眷屬，乙○○自非以所有之意思而占有，已
    如前述。此外，系爭房屋既為黃杰借用之宿舍，黃杰自無贈
    與系爭房屋與乙○○之權限，該贈與契約對被上訴人自不生
    效力，縱認乙○○自77年5月30日起以所有之意思占有使用
    ，亦難認其占有之始為善意，並無過失，依前開取得時效之
    規定，須經過20年，時效方完成，亦難認乙○○業因時效取
    得系爭房屋之所有權，則上訴人丙○○辯稱其已依時效取得
    系爭房屋之所有權云云，尚非可取。
  (六)按對於物有事實上管領之力者，為占有人。質權人、承租人
    、受寄人、或基於類似之法律關係，對於他人之物為占有者
    ，該他人為間接占有人。受僱人、學徒、或基於其他類似之
    關係，受他人之指示，而對於物有管領之力者，僅該他人為
    占有人，民法第940條、第941條、第942條定有明文。又所
    謂輔助占有人，重在其對物之管領，係受他人之指示，至是
    否受他人之指示，仍應自其內部關係觀之，所謂內部關係，
    即民法第942條所指受僱人、學徒或其他類似關係。「再抗
    告人雖為債務人之女，並與之住於同一屋內，但其本人如確
    已結婚成家獨立生活，而無從自內部關係證明其使用被執行
    之房屋係受債務人之指示時，尚難謂該再抗告人為債務人之
    輔助占有人」，最高法院65年台抗字第163號判例亦可參照
    。被上訴人雖主張系爭房屋由上訴人丙○○交由上訴人丁○
    ○使用，現由上訴人丁○○及蘇再華等6人居住使用之事實
    ，為上訴人所不爭執，惟辯稱上訴人丁○○受上訴人丙○○
    之囑託，代為看管系爭房屋，係上訴人丙○○之之占有輔助
    人云云。查證人乙○○出售系爭房屋及地上權予上訴人丙○
    ○後，即將系爭房地交由上訴人丙○○使用，上訴人丙○○
    再將系爭房地交由丁○○使用，無論上訴人丙○○是基於使
    用借貸關係交付，或基於委託上訴人丁○○管理使用之關係
    而交付，上訴人丁○○與上訴人丙○○間並無受僱人、學徒
    ，或類似之關係存在。又上訴人丁○○之戶籍雖設於臺北市
    ○○路47號2樓，惟其實際上現居住於系爭房屋，業據經原
    審及本院履勘現場屬實，有勘驗筆錄附卷可稽（見原審卷第
    140、141頁；本院卷第203頁），揆諸前揭規定，上訴人丁
    ○○係直接占有人，並非占有輔助人，而上訴人丙○○則為
    間接占有人，上訴人辯稱上訴人丁○○係上訴人丙○○之占
    有輔助人云云，應無可採。
六、按所有人對於無權占有或侵奪其所有物者，得請求返還之。
    對於妨害其所有權者，得請求除去之。有妨害其所有權之虞
    者，得請求防止之，98年1月23日修正公布，同年7月23日施
    行前民法第767條定有明文。次按民法第125條所稱之請求權
    ，固包含所有物返還請求權在內，惟依同法第128條之規定
    ，本件系爭房屋返還請求權之消滅時效，應自被上訴人可行
    使該請求權時起算。承前所述，上訴人未能證明占有系爭土
    地及系爭房屋有何法律上之正當權源，被上訴人主張上訴人
    無權占有如原審判決附圖所示A+B、D、G、I、J、K部分之建
    物暨所坐落之土地（面積541.99平方公尺），堪信為真實。
    又如前述（本判決「事實及理由」欄四、(五)所示），上訴人
    以黃杰曾於77年間申請登記系爭房屋之稅籍，抑或黃杰曾於
    77年5月30日行文國防部，告知欲將系爭房屋過戶至被告乙
    ○○名下，嗣於78年9月29日至台灣台北地方法院辦理公證
    ，將系爭房屋所有權贈與乙○○，為計算系爭房屋之返還請
    求權消滅時效之起點，尚難謂洽。再者，黃杰與被上訴人間
    就系爭房屋係因任職關係成立使用借貸契約，該使用借貸契
    約於84年1月14日黃杰死亡時消滅，而系爭房屋既為官舍，
    乙○○係因其為黃杰之眷屬而居住其內，被上訴人於黃杰死
    亡後，方得向乙○○或黃杰之其他繼承人行使所有物返還請
    求權、借用物返還請求權，消滅時效亦應自此時起算，迄被
    上訴人於95年7月20日提起本件訴訟，未逾前開消滅時效15
    年期間，是被上訴人自得行使系爭房屋之所有物返還請求權
    ，上訴人為消滅時效之抗辯，尚非可取。綜上，被上訴人請
    求上訴人遷出並返還原審判決附圖所示A十B、D、G、I、J、
    K部分（即本件判決附圖所示A、A'、B、D、D'、G+N、G'+N'
    、I、I'、J、K等部分）之建物，應予准許。
七、按無法律上原因而受利益，致他人受損害者，應返還其利益
    ，民法第179條前段定有明文。又依不當得利之法則請求返
    還不當得利，以無法律上之原因而受利益，致他人受有損害
    為其要件，故其得請求返還之範圍，應以對方所受之利益為
    度，非以請求人所受損害若干為準，無權占有他人土地，可
    能獲得相當於租金之利益為社會通常之觀念（最高法院61年
    台上字第1695號判例要旨參照）。上訴人雖辯稱於95年6月1
    日前，系爭房地之使用收益等權能皆屬於乙○○所有，被上
    訴人於撤銷乙○○之居住權之前，其就系爭房地既無使用收
    益權能，自難謂有何損害發生，故與不當得利之要件不符云
    云，雖據提出國防部後備司令部95年3月10日徹嚴字第09500
    00583號函、同年6月1日徹嚴字第0950001186號函為證（見
    原審卷第201至205頁），惟按占有連鎖，乃受所有人交付並
    允其移轉占有之人將其直接占有移轉予第三人，該第三人得
    超越「債之相對性」向所有人主張其為有權占有之謂。黃杰
    因任職關係獲准配住系爭房屋，屬使用借貸性質，其於任職
    中之84年1月14日死亡，依借貸之目的即視為使用完畢，使
    用借貸關係即告消滅，縱依上開國防部後備司令部95年3月1
    0日徹嚴字第0950000583號函、同年6月1日徹嚴字第0950001
    186號函之內容，可認國防部後備司令部同意乙○○於其父
    黃杰死亡後續住系爭房屋，惟依「國軍特定職務官舍借住管
    理要點」第5條第(三)項「借住期間內，借住人…亦不得私自
    將官舍互相調換或出租、頂讓或轉借他人使用，違者立即撤
    銷其借住權…」、「國軍軍眷業務處理作業要點」第玖條第
    第1項第(三)款「一、有下列情形之一，經給予一個月改善期
    限，未予改善者，撤銷其眷舍居住權收回眷舍…(三)將眷舍出
    租、出借、經營工商業、私自頂讓等或以其他變相方法由他
    人使用房屋者」之規定，被上訴人並未同意乙○○出賣並交
    付系爭房屋予上訴人丙○○，上訴人復未證明被上訴人同意
    乙○○移轉系爭房屋之占有予上訴人，故乙○○違反上開規
    定於88年9月13日出售系爭房屋並移轉占有予上訴人丙○○
    ，上訴人丙○○再將系爭房屋交由丁○○使用，上訴人即無
    連鎖前手乙○○之占有權源對抗被上訴人之餘地。是以，上
    訴人上開所辯，應無可取。本件上訴人自90年7月21日起無
    權占用被上訴人如原審判決附圖所示A+B、D、G、I、J、K部
    分（即本件判決附圖所示A、A'、B、D、D'、G+N、G'+N'、I
    、I'、J、K等部分）之建物所坐落面積541.99平方公尺之土
    地，已如前述，上訴人不付任何代價而使用被上訴人之土地
    ，消極減免其應支付使用系爭土地之代價而受有利益，致使
    被上訴人受有損害，揆諸前開說明，被上訴人依不當得利之
    法則，請求上訴人自90年7月21日起至返還土地之日止之期
    間內，給付相當於租金之利益，核屬有據。復按城市地方房
    屋之租金，以不超過土地及其建築物申報總價年息百分之十
    為限，土地法第97條定有明文，該等規定乃房地租金之最高
    限額，租金之數額，除以基地申報地價為基礎外，尚須斟酌
    房地之位置，工商繁榮之程度，承租人利用房地之經濟價值
    及所受利益等項，並與鄰地租金相比較。再者土地法第97條
    規定之土地價額，係指法定地價而言，土地法施行法第25條
    亦定有明文。而土地法第148條規定土地所有權人依土地法
    所申報之地價為法定地價。本院審酌系爭房地係供住家使用
    ，位於台北市大安區，右側距仁愛路福華飯店約200公尺，
    左側距信義路約100公尺，附近有捷運木柵線經過，為台北
    市區○○○地段等繁榮程度各情，業經原審及本院履勘現場
    屬實，有勘驗筆錄附卷可稽（見原審卷第140、141頁；本院
    卷第202頁背面），且為兩造所不爭執（見原審卷第64頁）
    ，認上訴人請求按土地申報地價年息5%計算使用系爭土地之
    對價，堪稱合理適當，尚無不合。上訴人占有使用系爭房屋
    如原審判決附圖所示A十B、D、G、I、J、K部分（即本件判
    決附圖所示A、A'、B、D、D'、G+N、G'+N'、I、I'、J、K
    等部分）之系爭土地面積為541.99平方公尺，而系爭土地89
    年7月、93年1月之申報地價分別為10萬2,581元、10萬4,124
    元，有台北市地價謄本在卷可考（見原審卷第41頁），依此
    計算起訴前5年相當於租金之不當得利數額為1,398萬3,098
    元（計算式：90年7月21日至93年7月20日共3年，102,581×
    541.99×5%×3＝8,339,681.427；93年7月21日起至95年7月
    20日止共2年，104,124×541.99×5%×2＝5,643,416.676，
    合計13,983,098.1045,元以下四捨五入），故上訴人就原審
    判決命返還不當得利5,076萬357元之範圍內，提起上訴聲請
    就無權占有上開建物部分之不當利得1,398萬3,097元聲明不
    服，核屬無據。
八、按損益相抵，係指損害賠償之債權人基於與受損害之同一原
    因事實並受有利益，其請求之賠償金額，應扣除所受之利益
    而言，此觀民法第216條之1規定自明。則損益相抵之要件之
    一，即為「被害人須因損害賠償之原因事實而取得利益」。
    本件上訴人雖抗辯上訴人丙○○曾因買受系爭房屋及對系爭
    土地之地上權，而給付價金6,000萬元予乙○○，因此所受
    損害，得自被上訴人所請求不當得利之數額扣除之云云，惟
    查，上訴人丙○○所稱其因買賣關係所受之損害，係因乙○
    ○擅將系爭房屋申辦保存登記並出賣予伊所致，而其所獲之
    不當利得，則係因無權占有系爭房地所產生，兩者並非基於
    同一基本事實所生至明，故無上開規定適用之餘地，故上訴
    人辯稱應扣除其所受6,000萬元部分之損害，難予採取。
九、綜上所述，被上訴人本於民法第767條、第179條之法律關係
    ，請求上訴人自原審判決附圖所示A十B、D、G、I、J、K 部
    分（即本件判決附圖所示A、A'、B、D、D'、G+N、G'+N'、I
    、I'、J、K等部分）之建物遷出；並應返還被上訴人於上開
    部分相當於租金之不當得利1,398萬3,098元，於法有據，應
    予准許。是則原審為被上訴人勝訴之判決，並依兩造之聲請
    酌定相當擔保金為假執行、免為假執行之諭知，核無違誤，
    上訴意旨，仍執陳詞，指摘原判決不當，求予廢棄，為無理
    由，應駁回其上訴。
十、本件事證已明，兩造其餘攻擊防禦方法及未經援用之證據，
    經本院審酌後，核與本件之結論，不生影響，爰不一一贅述
    ，附此敘明。
十一、據上論結，本件上訴為無理由，依民事訴訟法第449條第1
      項、第78條、第85條第1項前段，判決如主文。
中    華    民    國    98    年    9     月    29    日
                    民事第十一庭
                       審判長法  官  鄭雅萍
                             法  官  劉坤典
                             法  官  徐福晉
正本係照原本作成。
如不服本判決，應於收受送達後20日內向本院提出上訴書狀，其
未表明上訴理由者，應於提出上訴後20日內向本院補提理由書狀
（均須按他造當事人之人數附繕本）上訴時應提出委任律師或具
有律師資格之人之委任狀；委任有律師資格者，另應附具律師資
格證書及釋明委任人與受任人有民事訴訟法第466條之1第1項但
書或第2項（詳附註）所定關係之釋明文書影本。
中    華    民    國    98    年    10    月    1     日
                              書記官  黃瑞芬
附註：
民事訴訟法第466條之1（第1項、第2項）：
對於第二審判決上訴，上訴人應委任律師為訴訟代理人。但上訴
人或其他法定代理人具有律師資格者，不在此限。
上訴人之配偶、三親等內之血親、二親等內之姻親，或上訴人為
法人、中央或地方機關時，其所屬專任人員具有律師資格並經法
院認為適當者，亦得為第三審訴訟代理人。


司法院資訊處製作；財團法人民間司法改革基金會備份。
